臺灣高等法院臺南分院刑事判決　九十四年度重上更(十二)字第一八四號
上訴人
即被告　甲○
輔佐人　乙○○
指定辯護人　本院公設辯護人　丁○○
上訴人
即被告　丙○○
選任辯護人　蔡碧仲律師
　　　　　　黃鈺律師
上列上訴人因違反貪污治罪條例案件，不服中華民國八十一年九
月十七日臺灣嘉義地方法院八十一年度訴字第十四號第一審判決
（起訴案號：臺灣嘉義地方法院檢察署八十年度偵字第三四二七
號），提起上訴，經本院判決後，由最高法院第十二次發回更審
，本院判決如下：
      主      文
原判決關於丙○○、甲○部分撤銷。
丙○○依據法令從事公務之人員，共同利用職務上之機會，詐取
財物，處有期徒刑肆年，褫奪公權肆年。向嘉義市政府詐取一百
八十九萬三千五百六十四元補償金，應予追繳，並發還嘉義市政
府，如全部或一部無法追繳時，應以其財產抵償之。
甲○與依據法令從事公務之人員，共同利用職務上之機會，詐取
財物，處有期徒刑捌年，褫奪公權陸年。向嘉義市政府詐取一百
八十九萬三千五百六十四元補償金，應予追繳，並發還嘉義市政
府，如全部或一部無法追繳時，應以其財產抵償之。
      事      實
一、緣嘉義市政府於民國（下同）七十九年二月頒佈「嘉義市七
    十九年辦理徵收土地農林作物及魚類補償、遷移費查估基準
    」規定：「所種植花木（藥材）如經實地查估認定係業主違
    反從來之使用，趁地上物查估前在徵收用地上投機新植或改
    接（植）者，不分種類，一律按實際給予遷移費」（查估基
    準十一頁第三項註明）。查丙○○係嘉義市政府建設局農牧
    課技士，為依據法令從事公務人員，於八十年間，與不知情
    嘉義市政府地政科地用股股長張國鎮（業經本院更二審判決
    無罪確定），共同辦理「嘉義市鐵路以西三等一號道路工程
    」徵收土地地上物查估補償工作，丙○○負責「徵收土地農
    林作物查估認定及補償金額核算」，張國鎮負責「徵收土地
    界址確定及補償對象認定」。而甲○因曾至嘉義市政府接洽
    事務，探知嘉義市政府，將於八十年二月至五月間，對嘉義
    市政府於七十八年四月間，徵收嘉義市鐵路以西三等一號道
    路工程中，原屬中國石油股份有限公司（下稱中油公司）所
    有附表一編號01至07所示土地（下稱系爭土地），將辦理地
    上物查估補償作業，且查悉吳希典（經本院更二審，判處有
    期徒刑一年六月，褫奪公權一年，緩刑五年確定）在系爭土
    地上種植水稻，係吳希典向中油公司員工林柏全（經本院更
    二審判決，判處有期徒刑一年六月，褫奪公權一年，緩刑五
    年確定）承租，而林柏全亦係向中油公司承租，且系爭土地
    於七十八年四月間，經嘉義市政府徵收後，林柏全仍繼續占
    有管理使用中，甲○乃萌搶種花卉，以領取高額地上物補償
    費念頭，而於八十年一月間，主動向吳希典表示，願意承租
    系爭土地，來種植花卉，將來如獲得高額補償費，願意給付
    相當金額給吳希典及林柏全。吳希典聽聞後，乃引介甲○與
    林柏全認識，甲○將上開情形告知林柏全，表示其與嘉義市
    政府有關人員認識，可向承辦人關說，以領取高額地上物補
    償費，事成後願意付新台幣（下同）四十萬元，給林柏全、
    吳希典，經林柏全及吳希典同意，決意幫助甲○達成領取高
    額地上物補償費，乃於八十年一月九日，在嘉義縣中埔鄉○
    ○路九一四巷十四號林柏全住處，由甲○口述，林柏全執筆
    ，吳希典任見證人，就上開系爭七筆土地，其中車店段五二
    五之三號土地，訂立租用耕地種植花木租約（按實際上附表
    一所示七筆土地，均出租給甲○，因甲○簽約時不知系爭土
    地，究有幾筆地號，故租約僅載五二五之三號一筆作代表）
    ，租期約定自八十年一月起，至八十一年十二月底止，租期
    二年，租金六萬元，承租期間，所植花木如被徵收補償時，
    甲○願付林柏全四十萬元（再由林柏全與吳希典平分），市
    府補償費如不足四十萬元時，則以市府實際發放補償金額為
    準。立約後，甲○即於八十年一月下旬起，僱工在系爭七筆
    土地，搶種大量菊花、夜來香、滿天星等花卉（起訴書誤載
    為菊花、夜來香、白孔雀）。
二、嗣於八十年二月二十六日，甲○又探知嘉義市政府，即將前
    來查估地上物，乃通知吳希典，吳希典再通知林柏全，再由
    林柏全妻子林李華及吳希典、甲○三人，在系爭土地等候。
    旋嘉義市政府地用股長張國鎮，於八十年二月廿六日，會同
    該府農牧課技士丙○○，抵系爭土地現場查估時，由丙○○
    負責對「系爭徵收土地農作物查估認定」，查估結果認定，
    甲○在系爭土地，所種植花卉為「新植」，所植花卉係「菊
    花」（面積有一‧一一一二公頃），數量為四萬八千零六十
    株，每株七十元，核算補償金額為三百三十六萬四千二百元
    。又查估時因吳希典及林柏全妻子「林李華」主張，吳希典
    、林柏全二人，亦為系爭土地使用人，張國鎮乃要求丙○○
    ，在該調查估價表，記載系爭七筆土地使用人為甲○、吳希
    典、林柏全（估價表誤為林碧全）三人。嗣甲○唯恐補償費
    ，須與吳希典、林柏全平分，於查估後，甲○即親往市府找
    丙○○，要求將系爭土地使用人，變更為僅甲○單獨一人，
    甲○復於第一次查估後，約十日即於八十年三月八日，持伊
    與林柏全簽訂系爭土地租約書影本，委託嘉義市議員張錦捷
    ，持向丙○○接洽，要求丙○○依租約內容，將上開農林作
    物調查估價表所記載使用人，由原來記載為甲○、吳希典、
    林柏全三人，變更為僅甲○單獨一人，丙○○明知：「徵收
    土地上農作物補償對象認定，非其負責範圍，且甲○所植花
    卉係新植，依『嘉義市七十九年辦理徵收土地農林作物及魚
    類補償、遷移費查估基準』之規定，僅能領取遷移費，不能
    領取地上物徵收補償費，甲○此舉，顯係為圖謀其獨自一人
    詐領系爭土地全部地上物徵收補償費」等情。然丙○○竟基
    於幫助甲○詐領補償費故意，而私下告知張錦捷，要甲○提
    出承租中油公司系爭七筆土地證明書，俾便將系爭土地使用
    人，變更為僅甲○單獨一人。張錦捷將此情形，告知甲○後
    ，甲○即向林柏全要求出具中油租地證明書，林柏全明知伊
    與中油公司就系爭七筆土地租約，早於七十六年間即已解約
    ，且系爭土地亦於七十八年間，經嘉義市政府徵收，林柏全
    竟於八十年四月中旬至八十年五月初間某日，在其中油公司
    辦公室，利用再生紙，以電腦打字，偽造中油公司將系爭七
    筆土地，交由林柏全管理使用之證明書，再請不知情刻印行
    偽刻「中國石油股份有限公司台灣營業總處嘉義營業處處長
    劉哲夫」公印一顆，蓋於證明書上，又偽造製作日期，為八
    十年二月十二日，再交給不知情甲○，最後由甲○再持交丙
    ○○憑以辦理，足生損害於中油公司台灣營業總處嘉義營業
    處及處長劉哲夫暨嘉義市政府辦理地上物查估補償業務之正
    確性。在丙○○彙整有關資料後，連同上開中油公司證明書
    ，持交張國鎮，然張國鎮並未立即准將系爭土地使用人，變
    更為僅甲○單獨一人，乃決定於八十年五月九日，要再至系
    爭土地現場查估。
三、嗣於八十年五月九日，丙○○、張國鎮，再至系爭土地查估
    ，查估理由係以，土地實際使用人尚有疑義，故該次現場查
    估，僅就系爭土地使用人重行認定，而未通知甲○、吳希典
    、林柏全，因而甲○、吳希典、林柏全均未在場，而張國鎮
    因不知丙○○所交中油公司出具系爭土地出租林柏全證明書
    ，係屬偽造，復因甲○已提出，其向林柏全租地種植花木租
    約存卷，而甲○又確實在系爭土地，有實際種植花卉，張國
    鎮即委由丙○○，在系爭土地農林作物調查估價表，將土地
    使用人由原為甲○、吳希典、林柏全，變更為僅甲○單獨一
    人，並記載林柏全係中油公司代表人。由於首次查估時，丙
    ○○已認定系爭土地花卉係「新植」，依「嘉義市七十九年
    辦理徵收土地農林作物及魚類補償、遷移費查估基準」之規
    定，甲○僅能領遷移費八十四萬五千八百五十六元，丙○○
    明知該情，竟基於幫助甲○詐領地上物補償費之犯意，以首
    次查估未盡翔實為由，利用職務上重行查估機會，將系爭土
    地第二次查估結果，作為登載基準，而未將首次查估時，其
    所認定系爭土地種植花卉為新植等情，轉載於第二次查估表
    上，卻於重行查估時，以系爭土地花卉，其花苗已生長，並
    有施肥，已完成種植手續，而認定系爭土地所植花卉，合於
    上開查估基準之補償農林作物標準，乃將系爭土地所種菊花
    、滿天星、夜來香，按每平方公尺種植五株標準，估定夜來
    香種植面積有○‧三二○四公頃，全部株數為一六，○二株
    ，滿天星種植面積有○‧一六○二公頃，全部株數為八‧○
    一株，菊花種植面積有○‧四八○六公頃，全部株數為二四
    ‧○三株，並載明甲○合可領補償費二百七十三萬九千四百
    二十元（金額計算方式，詳附表二所示）之不實登載，足以
    生損害於查估之正確性及嘉義市政府，致嘉義市政府即認定
    甲○為受補償人，依法公告一個月後，因林柏全及吳希典不
　　知有第二次查估，而未於公告期間，提出異議，致市府公告
　  確定。甲○遂於八十年六月二十八日，向嘉義市政府領得地
    上物補償費二百七十三萬九千四百二十元。扣除甲○以上開
    土地依「嘉義市七十九年辦理徵收土地農林作物及魚類補、
    遷移費查估標準」規定原可領八十四萬五千八百五十六元遷
    移費，甲○共向嘉義市政府，詐領一百八十九萬三千五百六
    十四元之補償金（全案事實經過，詳附表三所示時間表）。
四、案經法務部調查局嘉義市調查站移送臺灣嘉義地方法院檢察
    署檢察官偵查起訴。
      理      由
甲、【被告甲○詐取財物部分】：
一、訊據上訴人即被告甲○供承：於上揭時地，透過吳希典引介
    ，向林柏全租用系爭土地來種植菊花、滿天星及夜來香，經
    嘉義市政府人員查估結果，於調查估價表上，原登載土地使
    用人，為伊與吳希典、林柏全，經伊請市議員張錦捷出面，
    至嘉義市政府找丙○○接洽，遂變更使用人僅伊一人，嗣於
    八十年六月二十八日，伊向嘉義市政府，領得二百七十三萬
    九千四百廿元地上物補償費等事，惟矢口否認有詐取財物犯
    行，辯稱：地上物查估事情，是鄰地所有人告訴伊，因伊以
    種植花卉為業，見系爭土地適種花卉，即透過吳希典引介，
    向林柏全租用系爭土地種花，伊事先不知嘉義市政府已徵收
    系爭土地以及將辦理地上物查估補償事宜，而伊係於向林柏
    全承租時，林柏全告知系爭土地已被劃為路地，將來會補償
    ，伊始表示如有補償，願給付林柏全四十萬元，充作開墾費
    ；伊係正常在耕種，且伊原先僅種菊花，收成後，部分改種
    滿天星及夜來香，如伊有搶種，以圖得高額補償費犯意，豈
    有改種較便宜滿天星及夜來香之理！又伊因不認識嘉義市政
    府農牧課技士丙○○，才會請市議員張錦捷出面，到嘉義市
    政府找丙○○接洽，至於會將土地使用人變更為伊一人，係
    因系爭土地確係伊一人向林柏全承租而已，且地上花卉，亦
    為伊所種，與事實相符；另偽造中油公司租用證明書，則係
    林柏全直接持交丙○○，非伊交丙○○云云。
二、經查：
(一)【甲○有詐領補償費意圖】
    系爭土地原為中油公司所有，因位於中油公司油庫旁，雜草
    叢生，為油庫安全，於七十二年十月間，經中油公司台灣營
    業總處嘉義營業處（下稱嘉義營業處）決定，將該七筆土地
    ，標給員工承租耕作，嗣經嘉義營業處處福利小組，比價結
    果，由公司員工林柏全標得，乃交由林柏全承租，林柏全得
    標後，即委由其妻林李華，與吳希典共同耕種水稻，迄七十
    九年底停耕；期間於七十八年四月二十二日，系爭土地，雖
    經嘉義市政府徵收，然嘉義市政府因經費問題，暫時無法闢
    設嘉義市○市○○○路以西三等一號道路，故系爭土地於徵
    收後，仍由吳希典與林李華耕作，有系爭土地登記簿謄本、
    嘉義營業處出具證明書暨會計帳節本、稻穀寄取單及租谷收
    據在卷可稽（見偵查卷第七十六至九十五頁，一審卷第六十
    一至六十五頁背面、第九十八至九十九頁背面）。迨於七十
    九年十一月二十二日，嘉義市政府，呈報前述鐵路以西三等
    一號道路地上物徵收計畫，經臺灣省政府核准後，被告甲○
    自嘉義市政府人員，獲悉系爭土地地上物徵收計畫，乃透過
    吳希典引介，於八十年一月九日，向林柏全以租期二年，租
    金六萬元，租用該地，再搶種花卉，並向林柏全、吳希典表
    示，如獲市府補償地上物，願意再付四十萬元，乃計劃向市
    府人員關說及搶種高經濟價值花卉，以領取高額補償費等情
    。已據：
  (1)同案被告林柏全在調查站供稱：於八十年元月九日，吳希典
    夥同甲○，前來伊住所，甲○向伊表示，因嘉義市政府辦理
    「鐵路以西三等一號道路徵收」，系爭土地在徵收範圍，如
    在地上趕植花卉，可領取高額補償費，要伊儘速把地租給他
    ，以便他能把在別處種植菊花、滿天星、夜來香，移來系爭
    土地，至系爭土地，則係伊以前向中油公司標得，再與吳希
    典合種水稻，因收益不佳，而甲○向伊表示，他有辦法趕種
    花木，並向市府承辦人關說，可順利領到地上物補償費，且
    說到時候，領得補償費，願意再付四十萬元給伊，又表示如
    不趕快將土地租他搶種花木，恐怕來不及讓市府來辦理查估
    地上物，就無法領到地上物補償費，伊認為四十萬元，由伊
    和吳希典平分，每人可分得廿萬元，該利潤較種水稻還佳，
    故經甲○口述，伊製作租約，吳希典作見證人，而與甲○簽
    訂系爭土地租約等語（見偵查卷第六至十三頁）。
  (2)同案被告吳希典在調查站供稱：甲○於八十年元月間，向伊
    表示他有把握，向嘉義市政府人員關說，以領取高額地上物
    補償費，便透過伊找上林柏全，洽談承租系爭土地，以便能
    趕植地上物，伊於八十年一月九日，即與甲○，至林柏全家
    ，當場簽訂租約，甲○表示，他是從嘉義市府得知，系爭土
    地即將辦理「地上物補償徵收」，你們種植稻米，利潤太低
    ，如由他承租，趕植花卉，他有辦法，向市府活動，以領取
    高額補償費等語甚詳（見偵查卷二十八、二十九頁）。
  (3)被告丙○○於原審亦供稱：本件系爭七筆土地，若種植水稻
    ，約僅可領取十九萬零三百十七元補償費而已等語（見一審
    卷第二四三頁）。
  (4)依被告甲○與同案林柏全，於八十年一月九日所立租約，除
    約定租期，自八十年一月至八十一年十二月底止，共二年，
    租金六萬元外，雙方尚約定：在租用期間，如地上物經政
    府按種植花木賠償時，租用人願付林柏全四十萬元；如租期
    外政府有補償花木時，亦同。如在期限後，政府重新勘檢
    ，所補償如不是花木價錢時，僅繳付租金。政府補償金額
    多寡與林柏全無關係，如補償未達四十萬元，則按政府補償
    金額為準，有租約在卷可稽（見一審卷第七頁）。
  (5)綜上供述及訂約時間，顯見被告甲○已知悉系爭土地即將要
    辦理地上物補償徵收事宜，為圖領取高額補償費，始與林柏
    全訂租約至明。參酌租約內容，大部分乃就補償費歸屬，預
    先約定，對無論是否在租賃期間，嘉義市政府如按花卉查估
    補償，甲○均應付林柏全四十萬元，否則僅給付林柏全租金
    六萬元即可。易言之，甲○向林柏全承租系爭土地，除應依
    約付林柏全六萬元租金外，如甲○領有花卉補償費時，應再
    付林柏全四十萬元無訛。準此，林柏全既已依約向甲○收取
    六萬元租金，作為甲○使用系爭土地代價，苟系爭土地，在
    租賃期間，遭嘉義市政府強制徵收地上物，致無法耕作時，
    衡情應由出租人林柏全，退還部分租金給甲○，以彌補甲○
    無法使用系爭土地損失，始符情理。乃甲○與林柏全竟約定
    ，甲○在收到地上物補償費時，須另付出租人林柏全四十萬
    元，要與事理有違。故甲○向林柏全承租系爭土地時，渠目
    的係在取得高額補償費無疑。被告甲○辯稱：伊事先不知系
    爭土地已被徵收，伊與林伯全訂立租約，全因土地適種花卉
    云云，純為卸責之詞，不足採信。
(二)【甲○行使詐術】
  (1)租約訂畢後，甲○自八十年一月下旬起，即僱工在系爭土地
    ，趕種大量菊花、夜來香及滿天星等花卉。嗣經甲○以電話
    向市府地用股長張國鎮，查詢關於系爭土地查估日期，獲悉
    市府將於八十年二月二十六日，至系爭土地查估地上物，即
    由甲○通知吳希典、林柏全妻子林李華，事先到場，俟市府
    查估人員丙○○與張國鎮，於八十年二月廿六日抵達系爭土
    地查估時，渠等三人，即要求將系爭土地使用人欄載為甲○
    、吳希典及林柏全三人，而地上物花卉部分，經丙○○查估
    結果，載為「菊花（新植），種植面積一‧一一一二公頃，
    種植株數四八，○六○株，每株以七十元計算，應補償金額
    三百三十六萬四千二百元」等情，迭據被告甲○在歷次偵查
    供明在卷（見偵查卷第二十四頁正背面），更核與同案林柏
    全、張國鎮、吳希典及被告丙○○歷次供述相符，復有租約
    書及八十年二月二十六日首次農林作物調查估價表在卷足稽
    （見一審卷第七、八、十一、十四頁背面、第十五、十七頁
    背面、二十九頁背面、第七十九頁）。
  (2)甲○為圖謀獨自領取系爭地上物徵收補償費，於首次地上物
    查估後，唯恐地上物徵收補償金，須與林柏全、吳希典平分
    ，故於八十年四月間，先後委請嘉義市議員張錦捷（綽號黑
    雞），至嘉義市政府建設局農牧課，向丙○○請求將系爭土
    地初次查估時，原載三位土地使用人甲○、林柏全、吳希典
    ，變更為僅甲○單獨一人，經丙○○告以市議員張錦捷，須
    再取得中油公司出租系爭土地證明書始可，甲○即要求林柏
    全，要向中油公司索取系爭土地租地使用證明書，嗣經林柏
    全提供林柏全自己所偽造中油公司土地出租證明書，交不知
    情之甲○，再轉交丙○○，丙○○乃會同張國鎮，於八十年
    五月九日，第二次至系爭土地現場，查估地上物，張國鎮依
    甲○先前提出租約及丙○○轉交中油土地證明書，而認定甲
    ○確為土地使用人，並由丙○○在農林作物調查估價表使用
    人欄，將原記載三位土地使用人甲○、林柏全、吳希典，變
    更為僅甲○單獨一人，復於重行查估時，未將首次查估認定
    「花卉係新植」一情，轉載於第二次查估調查表上，卻在第
    二次調查估價表，將地上物花卉種植面積、株數及金額，載
    為種植菊花、滿天星、夜來香，按每平方公尺種植五株標準
    ，估定夜來香種植面積有○‧三二○四公頃，全部株數為一
    六，○二株，滿天星種植面積有○‧一六○二公頃，全部株
    數為八‧○一株，菊花種植面積有○‧四八○六公頃，全部
    株數為二四‧○三株，並載明甲○合計可領補償費二百七十
    三萬九千四百二十元（詳附表二所示），嗣經嘉義市政府公
    告後，最後於八十年六月二十八日，由甲○向市府領取地上
    物補償費二百七十三萬九千四百廿元等情，亦據被告甲○於
    偵查中供明（見偵查卷第二十五頁正背面），並經市議員張
    錦捷於調查站供稱：因甲○住嘉義市○○街，與伊同住劉厝
    里，伊二人自幼即認識，伊因任嘉義市議員，因常在嘉義市
    政府為民服務，故知道市政府對於十二米以上道路地段，將
    進行徵收作業，於八十年四、五月間，甲○到伊住宅找伊，
    表示他向中油職員林柏全，承租系爭土地，種植花卉，卻在
    勘查時，將土地使用人登記為三個人，甲○認為不合理，要
    伊代向市府承辦人關說，伊乃於八十年五月間，至市府農牧
    課找承辦人丙○○，表達意見，並提出租約給丙○○存證，
    及要求丙○○應將勘查表所載土地使用人三人，變更為甲○
    單獨一人，丙○○在受理伊所提出租約後，表示該地所有權
    屬中油公司，依規定須再提出中油公司土地所有權證明書（
    應係土地出租耕作證明書），否則該筆補償費將由中油公司
    取得，伊乃向甲○轉達，經甲○透過林柏全，取得中油公司
    土地所有權證明書（按應為土地出租證明書），交給丙○○
    ，而將系爭地上物，變更為甲○名下所有（應係變更土地使
    用人），伊前後為甲○向嘉義市政府承辦人丙○○關說補償
    費事宜三次等語（見偵查卷第三十一至三十三頁），核與同
    案被告張國鎮及被告丙○○於偵查中供述相符（見偵查卷第
    十六、十九頁背面至二十一頁、第六十二、六十五頁），此
    外有偽造中油公司嘉義營業處土地出租證明書、八十年五月
    九日農林作物調查估價表影本及嘉義市鐵路以西三等一號道
    路拓寬工程徵收土地改良物補償清冊在卷足憑（見偵查卷第
    六十九頁、一審卷第九、十一頁）。故而，被告甲○對於中
    油公司嘉義營業處土地出租證明書，係林柏全所偽造，固不
    知情，但其仍提出該不實證明書，及其與林柏全間租約，作
    為其圖領地上物徵收補償金之手段，使張國鎮陷於錯誤，進
    而誤認甲○為系爭土地實際使用人，乃於農林作物調查估價
    表使用人欄，變更為甲○為單獨使用人。至被告丙○○，其
    明知系爭土地，甲○所植花卉均為新植，依「嘉義市七十九
    年辦理徵收土地農林作物及魚類補償、遷移費查估基準」規
    定，甲○僅能領取遷移費八十四萬五千八百五十六元，丙○
    ○基於幫助甲○領得高額補償費故意，竟未將首次查估認定
    種植花卉為新植一事，轉載於第二次查估調查表，又重新查
    估認定地上物種植情形，而在該調查估價表，對系爭地上物
    花卉種植面積、株數及金額記載，為附表二所示之不實登載
    ，經嘉義市政府公告後，甲○終於八十年六月二十八日，順
    利向市府領得二百七十三萬九千四百廿元地上物補償費無訛
    。而被告甲○於調查站亦供承，其在系爭土地，搶種菊花、
    夜來香、白孔雀，所花工資、花種、農藥及肥料，成本僅十
    萬元等情（見偵查卷第二十四頁）。依此，被告甲○最後向
    嘉義市政府，領得二百七十三萬九千四百二十元地上物徵收
    補償費，與其在系爭土地所植花卉成本比較，顯見被告甲○
    是以搶種而新植高經濟價值花卉，進而圖取高額補償費，至
    為明灼。是被告甲○辯稱：其係依時序，種植花卉，非串通
    搶種云云，顯非事實，不足採信。
  (3)至同案被告林柏全於偵查中供稱：甲○曾要我花費十餘萬元
    活動費，以便拿到土地租用證明書，我知道我與中油公司無
    租用證明，無法取得該證明，就拿台電公司開給我嘉義市○
    ○段五二五之三號之七十九年七、八月繳費收據，交給甲○
    ；因丙○○告知甲○，系爭土地登記為中油公司所有，只要
    提出中油公司租地證明，就有辦法將地上物補償費，核發給
    甲○，甲○乃再三向我催促要證明書，並說如不想辦法拿到
    證明，將來全部地上物補償費，均會歸中油公司所有，到時
    候一切心血白費，我被迫而偽造系爭土地租歸我管理證明書
    ，並在我住所附近偽刻中油嘉義營業處印章，蓋於證明書，
    而偽造證明書，我是不得已云云（見偵查卷第十一、十二頁
    ）。查被告甲○係要林柏全花活動費，以取得該證明書，林
    柏全因自知無法取得，然恐將來全部補償費，均歸中油公司
    所有，致心血白費，其乃自行偽造證明書，佐以林柏全為中
    油公司員工，非不識字，理應知悉偽造土地證明係屬違法，
    竟故意為之，事後又因補償費分配未妥，而舉發本案等情（
    見偵查卷第十頁）。以此觀之，同案林柏全於偵查中辯稱：
    係因甲○係要伊花活動費，取得中油證明書，伊恐將來全部
    補償費，均歸中油公司所有，故被迫偽造證明書云云，應屬
    卸責之詞，難以採信。而林柏全所辯，亦為本院更二審不採
    ，並對林柏全依偽造文書判處罪刑確定。則林柏全所辯，尚
    不足為不利甲○認定，併此敘明。
乙、【被告丙○○共同詐取財物部分】：
一、訊據上訴人即被告丙○○供承：伊係嘉義市政府建設局農牧
    課技士，於八十年二月間，與該府地政科地用股股長張國鎮
    ，共同承辦系爭地上物查估補償業務，負責徵收土地地上農
    作物查估認定及補償金額核算，伊曾於八十年二月廿六日及
    八十年五月九日，兩次前往系爭土地現場查估，最後核算應
    補償金額，為二百七十三萬九千四百廿元等情。然否認有圖
    利、登載不實犯行，辯稱：伊不認識甲○，未事先告知系爭
    土地即將進行地上物查估補償業務，於八十年二月廿六日，
    伊首次會同地用股長張國鎮，至現場查估地上物時，因見地
    上種植菊花一種花卉，花苗已生長及有施肥，顯已完成種植
    手續，且系爭土地於查估前並無禁止種植地上物規定，雖系
    爭土地原種水稻，係甲○將其改種花卉，但亦未違反系爭土
    地從來之使用，縱然甲○於查估前，在系爭土地改植花卉，
    亦非承辦人所得過問，伊係依規定標準，即每平方公尺五株
    ，菊花每株補償七十元，夜來香每株補償四十四元，滿天星
    比照夜來香價格，來核計補償金，無不當或違法處所；至甲
    ○託市議員張錦捷至市政府，洽詢有關查估補償事宜，伊告
    以須檢具中油公司出具系爭土地租用證明，係因甲○等人於
    首次查估時，未提出相關證明，而張國鎮當時，曾指示甲○
    等人，應提出有關證明，伊僅係轉述張國鎮指示與上級函示
    規定而已，未與甲○等人有任何勾結圖利情事，更未曾收受
    任何不法利益云云。
二、經查：
(一)被告丙○○係嘉義市政府建設局農牧課技士，於八十年二月
    間與市府地政科地用股股長張國鎮，共同辦理系爭土地地上
    物查估補償業務，負責徵收土地地上農作物查估認定（包括
    存活情形及是否新植搶種）及補償金額核算，為被告丙○○
    於偵查中供承，復有嘉義市辦理徵收土地及撥用公地作業權
    責劃分協調會記錄影本、台灣省政府七十五年十一月二十八
    日七五府農經字第一五八一六七號函附小組任務範圍及分工
    表影本在卷可憑（見偵查卷第七十至七十三頁，一審卷第四
    十二頁）。是被告丙○○，為依法令從事公務人員，堪可認
    定。
(二)【丙○○有幫助甲○故意】
  (1)嘉義市政府辦理該市○○路以西三等一號」道路拓寬工程用
    地地上物查估作業，為避免不必要困擾，均未事先通知土地
    所有權人，以求保密，兼防搶種，抵達現場係依據實際種植
    情形查估等情，已據嘉義市政府地政科長陳騫、科員魏靜芬
    ，在原審分別供證屬實，復迭據同案被告張國鎮於原審供明
    （見一審卷第一○三、一○四頁、第四十七、七十一頁），
    並經嘉義市政府八十一年七月十日府地字用三三七五二號
    覆稱：土地農作物查估作業，並不須事先通知所有人或使用
    人，用以保密及避免造成困擾等語明確（見一審卷第一六○
    頁），顯見系爭地上物查估作業細節，除承辦人外，他人無
    從知悉，更遑論確切查估時間及應種植何種作物始可獲得高
    額補償。而被告丙○○會同張國鎮，於八十年二月二十六日
    上午十一時許，前往系爭土地，為首次查估地上物作業時，
    被告甲○與吳希典及林柏全妻子林李華，三人事前均已知悉
    ，且在場等候，為被告丙○○及張國鎮於偵查中供承（見偵
    查卷第十四、十八頁），且吳希典及林柏全事先獲悉市府查
    估人員，將前往系爭土地現場查估日期，乃係經由被告甲○
    轉告得知，亦經同案被告吳希典、林柏全在調查站供明在卷
    （見偵查卷第七、二十九頁）。據被告甲○於調查站供稱：
    因伊以前有塊地，被市府徵收，當時係張國鎮股長負責查估
    地上物，自那時起，伊即認識張股長，我係以電話向張股長
    查詢，才知該七筆土地，將進行地上物查估等語（見偵查卷
    第二十四至二十六頁背面），此甲○於調查站對於與張國鎮
    認識之供詞，因經本院更二審之調查認定為不真實（見本院
    八十三年度上更二字第一五五號判決第二十三、二十四頁）
    ，惟首次查估作業前，被告甲○即事先探知嘉義市政府，即
    將前來系爭土地查估地上物之日期，始能如期在查估人員抵
    達現場作業時，適時通知吳希典，吳希典又通知林柏全，然
    後由林柏全妻子林李華及吳希典、甲○等三人，在系爭土地
    現場等候表示意見則屬無疑。初次查估時，被告丙○○，在
    該調查估價表，因記載該系爭土地使用人，為甲○、吳希典
    、林柏全，而非僅被告甲○一人而已，顯見被告丙○○於首
    次查估前，尚不認識被告甲○，否則為圖利被告甲○，該調
    查估價表土地使用人，應即僅單獨記載被告甲○一人，而不
    記載甲○、吳希典、林柏全三人。是被告甲○、丙○○均辯
    稱：渠等以前互不相識，係首次在現場查估時始見面等情，
    應屬可採。同案被告林柏全、吳希典供稱：甲○、丙○○於
    本件查估前，確已認識，且有勾結，所以市府人員辦理查估
    作業時，係先通知甲○云云，核與事實不符，屬臆測之詞，
    尚難憑信。
  (2)然被告甲○於首次地上物查估後，唯恐補償費，須與吳希典
    、林柏全平分，乃於該次查估後，親往市府找被告丙○○，
    請求將土地使用人，變更為其單獨一人，並於首次查估後約
    十日，即約八十年三月八日，透過市議員張錦捷，找丙○○
    關說，要求丙○○依該地租約，將前揭農林作物調查估價表
    所載使用人，由原載甲○、吳希典、林柏全三人，變更為僅
    被告甲○單獨一人，丙○○明知徵收土地農作物補償對象認
    定，非其負責範圍，為使甲○順利取得補償費，竟私下告知
    張錦捷，應提出承租中油公司系爭土地證明，始能辦理變更
    ，參酌丙○○其後於第二次查估過程中，不惜在附表示所示
    內容為不實登載，多方便利甲○各情，且據同案林柏全於偵
    查中供稱：八十年二月底，丙○○會同張股長，前來甲○搶
    種花卉的土地，查估地上物，當場有甲○、吳希典及伊配偶
    林李華在場，後來三人均要求登記為系爭土地使用人，故丙
    ○○才登記土地使用人為林柏全、吳希典及甲○三人，後來
    甲○勾結丙○○，將土地使用人變更為甲○單獨一人，丙○
    ○就教導甲○，要向我索取土地租約書，意圖將土地租約租
    用範圍，由地號一筆改為七筆，我發現其中有詐，乃予拒絕
    ；丙○○明知地上物土地，登記為中油公司所有，又教導甲
    ○要取得中油公司租用土地證明，甲○曾要我花費十餘萬元
    活動費，以便拿到土地租用證明，我知道我與中油公司無租
    用證明，無法取得證明，就拿台電公司出具嘉義市○○段五
    二五之三號之七十九年七、八月繳費收據給甲○；因丙○○
    告知甲○，該土地登記為中油公司所有，只要提出中油公司
    租地證明，就有辦法將地上物補償費核發給甲○，甲○又再
    三催我要證明書，並說如不想辦法拿到證明，將來全部地上
    物補償費，均歸中油公司所有，屆時心血白費，我被迫偽造
    土地租給我管理證明書（依前所述，林柏全非被迫），並在
    我住所附近，偽刻中油嘉義營業處印章，蓋於證明書，該份
    偽造證明書，我是不得已的，未料丙○○竟未會同中油公司
    ，也未通知本處，卻僅憑甲○交給他的偽造資料，即將土地
    使用人變更為甲○單獨一人，使甲○可獨自領取系爭地上物
    補償費等語（見偵查卷第十一、十二頁），顯然被告丙○○
    ，於首次地上物查估後，因受甲○及市議員張錦捷請託，始
    起意幫助甲○甚明。從而，被告甲○、丙○○雖均辯稱：渠
    等二人，於首次查估前，互不相識云云，然仍不能以此解免
    被告丙○○幫助詐取財物犯行。本院更五審，依甲○在調查
    站供稱伊前因稻田轉作，常至市府辦理稻谷收購及補貼，而
    認識丙○○云云，亦與本院此次調查所得不符，均不足作為
    本件證據資料，附此敘明。
(三)【丙○○有實施本件犯罪構成要件行為】
  (1)按政府對徵收土地，查估其地上農作物，給一定金額補償，
    旨在彌補善意土地使用人，種植農林作物損失，避免因公共
    建設實施，而使合法權益，遭受不測損害，立意甚佳。然倘
    有不肖者，利用政府該保障土地使用人合法權益措施，惡意
    在查估前，以小額成本，在徵收土地搶種高經濟作物，圖取
    高額補償費，中飽私囊，不僅違背政府利民措施宗旨，且損
    害政府經費正當運用。故承辦地上物查估公務員，對於有不
    法投機情弊者，自應本於地上物補償政策意旨，簽報上級核
    示處理，始無違背職責。本件觀諸嘉義市政府八十一年七月
    十日府地用字第三三七五二號函載，花卉是短期作物，經
    認定未違反從來之使用，應給予補償費。又嘉義市政府辦理
    地上農林作物查估作業，不須事先通知土地所有人或使用人
    ，已如前述。依此，如查估地上物，係違反從來之使用，即
    可認定係惡意搶種，不應給予補償，且查估前不宜事先通知
    土地所有人或使用人，以免助長投機搶種現象。又上述公函
    雖載明，一般農地，農民可依土地環境特性、土壤性質、季
    節性、耕種技術等，自行選擇種植作物種類，無限制種植何
    種作物始能補償等語（見一審卷第一五九頁背面）。然此係
    對善意土地使用者，依其從來使用，始有適用。如係圖謀高
    額地上物徵收補償費，在查估前惡意搶種高經濟作物，以矇
    騙承辦人，而巧取高額補償費，自屬不法利益範疇應予禁止
    。查估承辦人當更不得藉口，法令未明文禁止，對查估前搶
    種作物，縱容其投機，而給予補償，以損害政府公帑。
  (2)被告甲○因探知嘉義市政府，即將發放嘉義市○市○○○路
    以西三等一號道路土地地上物徵收補償費，而系爭土地屬上
    開發放範疇，乃以給付系爭土地管領人林柏全補償費四十萬
    元之利誘，而與林柏全訂立租約，以搶種菊花等高經濟作物
    ，所花工資、花種、農藥及肥料等成本，僅十萬元，已如前
    述。而被告丙○○自六十七年七月間，即進入嘉義市政府農
    牧課服務，業據被告丙○○在偵查中供明在卷（見偵查卷第
    十八頁），是被告丙○○對如何認定農作物種類、年期、種
    植情形（包含有無搶種情形），自有其專業能力。從而，被
    告丙○○於八十年二月二十六日，對本件系爭土地地上物，
    作首次查估時（斯時甲○種植期間，僅有一月許），既已在
    其職掌農林作物查估調查表之「農林作物種類」欄，將系爭
    土地種植作物，僅記載「菊花」一種，且括弧註明係屬「新
    植」。此時被告丙○○雖尚無法判定，係被告甲○趕在查估
    前不久所搶種，然當被告甲○於八十年三月八日，持其與林
    柏全簽訂土地租約，委託市議員張錦捷，持向被告丙○○關
    說時，被告丙○○依其在農牧課多年工作經驗，由契約所載
    訂約日期、承租範圍（因甲○原不知承租地有幾筆地號，故
    租約僅載五二五之三號一筆為代表）及首次查估結果，菊花
    係新植等情，顯已可判斷在系爭土地所植菊花，係被告甲○
    趕在查估前搶種新植無疑。被告丙○○自應於第二次查估時
    ，按實登載，乃竟起意幫助甲○，罔顧搶種情弊，不僅教被
    告甲○該如何做，始能將土地使用人變更為甲○單獨一人，
    而張國鎮亦因此陷於錯誤，決定進行第二次查估，而未將首
    次查估時，所認定種植花卉為新植之事，轉載二次查估表上
    ，由於第二次查估原因，係以土地使用人認定尚有疑義，故
    第二次查估，僅作使用人認定作業，此由被告丙○○於偵查
    中供稱：現場查估，若沒問題，只查估一次等語（見偵查卷
    第六十四頁背面），即可明白。依此，對於地上作物，若首
    次查估，並無問題，自毋庸再重行認定。然因本件首次查估
    ，已認定系爭土地所種植花卉，係為新植，依規定被告甲○
    僅能領遷移費，不能領取地上物徵收補償費。被告丙○○明
    知，被告甲○係意圖詐領補償費，而在系爭土地搶種花卉，
    竟未將首次查估結果，所認定花卉是新植等情，載於第二次
    查估表，卻利用其職務上重新查估機會，重行認定花卉種類
    及年期，而為附表二所示內容登載，是被告丙○○顯係故為
    查估內容之不實登載，致嘉義市政府，陷於錯誤，而認定被
    告甲○非搶種，進而依第二次查估結果，公告系爭土地使用
    人僅被告甲○單獨一人而已，而讓被告甲○可領取補償金為
    二百七十三萬九千四百二十元案確定（見一審卷第二四三頁
    ），使被告甲○順利詐領高額補償金得逞。至第一次查估時
　　間為八十年二月二十六日，第二次查估日期為八十年五月九
　  日，相距二月餘，然依卷附第一次查估表係記載「菊花、夜
    來香、滿天星」（見一審卷第十頁），依上所述被告甲○係
　　為詐領高額補償金而搶種此等花卉，且被告甲○於歷審均未
　  曾抗辯於第一次查估時間之二月餘至第二次查估日期有採收
    過花卉，或改種夜來香及滿天星之情事，是第二次查估內容
    即為不實。另被告丙○○於第一次查估時，當時系爭土地上
    種植有「菊花、夜來香、滿天星」（起訴書誤載為菊花、夜
    來香、白孔雀），郤僅於查估記載「菊花」乙節，因該第一
    次查估表，據丙○○供述已有第二次查估，致第一次查估表
    無效力，並已為張國鎮打「Ｘ」，廢棄不用云云，且因未作
    為系爭土地認定補償之依據，自不足生損害於嘉義市政府，
    則無不實登載之偽造文書問題，併予敘明。
  (3)證人陳騫於原審固證稱：市府在查估期間，不能限制農地種
    植何物，因此系爭土地，雖原種水稻，查估前改種花卉，仍
    不算違反從之來使用，而認為係投機新植云云（見一審卷第
    二四二頁背面）。又嘉義市政府八十一年七月十日府地用
    字第三三七五二號函及臺灣省政府農林廳八十一年一月七日
    農經字第一五八四○號簡便行文表固均函示：以臺灣省農
    民對農作物選擇，政府未限制，農民如在正常經營耕作情況
    下，選擇種植某種作物，是本件系爭土地，從原種水稻，再
    改植花卉，應無違反從來之使用云云（見一審卷第一五九至
    一六二頁）。然系爭土地原種水稻多年，被告甲○若非意在
    圖領高額補償費，豈會在查估前一、二個月，始與林柏全訂
    約，而被告甲○在系爭土地，所植菊花、夜來香、滿天星等
    花卉，均屬常見花卉中，每株補償較高者，尤其菊花每株補
    償七十元，竟佔本件甲○種植面積一半，顯係被告甲○巧妙
    安排。又系爭土地徵收及地上物補償，雖公開辦理，然農作
    物補償，無非在避免土地使用人，因繼續其從來耕作，致生
    損害而設，目的應僅在填補原土地使用人損失，而非讓人藉
    此獲取暴利甚明。依上所述，被告甲○係擇在嘉義市政府，
    將辦理系爭土地查估時搶種，以圖鉅額補償，此觀租約即明
    。又被告丙○○既坦承閱過該租約，且在首次查估時，已於
    查估表記載作物為新植，即為新種之意，則其對被告甲○係
    不法搶種，當無不知之理！況該系爭土地，原為中油公司所
    有，業經政府徵收土地完畢，更無可能出租予他人，且上開
    偽造中油公司證明，開立日期為八十年二月十二日，尚在首
    次查估前，即在八十年二月二十六日前。參酌被告丙○○自
    承，其指示議員張錦捷，提出中油公司證明時間，係在八十
    年四月間，則該證明書故意倒填日期，係屬偽造，已甚明灼
    。被告丙○○豈能諉為不知？乃其竟執意而不向中油公司查
    證，顯係故意幫助被告甲○，始有此舉。為此，本件既係被
    告甲○在得知市府，將辦理地上物查估時，欲圖領鉅額補償
    費，始蓄意向無出租權林柏全，承租業經政府徵收系爭土地
    ，來搶種花卉，且為吳希典、林柏全所已知，渠等動機自始
    即已不法，當非政府發放補償費本意。是被告丙○○所為已
    涉違法，且已參與實施向市府詐取財物之構成要件行為。被
    告丙○○辯稱：新植係「新栽仔」之意云云，純為事後卸責
　　所為新編名詞，不足採信。
三、綜上各情，參互觀之。足認被告甲○、丙○○所辯，均為卸
    責之詞，不足取信。本件被告甲○、丙○○犯行，事證已臻
    明確，均堪認定。
丙、論罪科刑部分
一、被告丙○○部分：
(一)按行為人行為如對犯罪事實已為分擔，縱行為人意在幫助，
    然其參與犯罪分擔，既已達犯罪構成要件，應論以共同正犯
    ，而非從犯（最高法院六十五年台上字第五九○號判例參照
    ）。被告丙○○雖以幫助被告甲○詐領補償費犯意，而指導
    被告甲○如何做，始能辦理變更系爭土地使用，進而於第二
    次查估時，重行認定花卉年期時，而為附表二不實內容之登
    載。查被告丙○○於第二次查估時，若未重行認定花卉年期
    ，則嘉義市政府應不致陷於錯誤，而認定被告甲○於系爭土
    地所植花卉，合於徵收補償標準，進而誤為發放補償費給被
    告甲○，則被告甲○以上開土地依「嘉義市七十九年辦理徵
    收土地農林作物及魚類補、遷移費查估標準」規定，至多僅
    能領取八十四萬五千八百五十六元遷移費，而不能領取二百
    七十三萬九千四百廿元補償費。是被告丙○○所為，顯已分
    擔犯罪構成要件行為，自應論以共同正犯，要無疑義。
(二)查戡亂時期貪污治罪條例於八十一年七月十七日，業已修正
    公布為貪污治罪條例，並於八十一年七月十九日生效施行，
    其中同條例第五條第一項第二款利用職務上機會詐取財物者
    ，修正前法定刑，為無期徒刑或七年以上有期徒刑，得併科
    五萬元以下罰金；而修正後法定刑，為七年以上有期徒刑，
    得併科新台幣二百萬元以下罰金。又該條於九十二年二月六
    日修正為法定刑為「七年以上有期徒刑，得併科新台幣六千
    萬元以下罰金」。被告丙○○行為後法律有變更，比較新舊
    法，以八十一年修正後規定，有利於被告丙○○，本件自應
    適用八十一年七月十七日修正後貪污治罪條例規定處斷。
(三)被告丙○○既供承係嘉義市政府建設局農牧課技士，自係依
    據法令從事公務人員，其利用主管承辦地上物查估補償業務
    機會，基於幫助被告甲○詐領財物犯意，協助被告甲○變更
    為系爭土地實際使用人，而於第二次查估時，又故意為附表
    二不實內容之登載，致嘉義市政府陷於錯誤，而認定被告甲
    ○係應受補償人，並發放地上物徵收補償金給被告甲○，自
    足生損害於查估正確性及嘉義市政府。核被告丙○○所為，
    係犯刑法第二百十三條公務員登載不實罪及八十一年七月十
    七日修正後貪污治罪條例第五條第一項第二款利用職務詐領
    財物罪。被告丙○○所犯二罪，有方法結果牽連關係，為牽
    連犯，應依刑法第五十五條規定，從一重以利用職務詐領財
    物罪處斷。又被告丙○○所犯登載不實罪，檢察官雖未起訴
    ，然與已起訴利用職務詐領財物罪，有裁判上一罪關係，為
    起訴效力所及，本院依法自應併予審理。另公訴人認被告丙
    ○○，係犯戡亂時期貪污治罪條例第六條第三款對主管事務
    圖利罪，起訴法條，尚有未洽，應予變更。又被告丙○○，
    於接受民意代表關說請託，基於幫助被告甲○詐領補償費，
    竟未於查估調查表為如實記載，致被告甲○得以遂行詐領本
    件補償費犯行，固有失當。然被告丙○○未因本件獲有不法
    利益，其因人情壓力，失察而涉此重罪，情輕法重，非無可
    憫之處，本院認縱予被告丙○○量處法定最低刑，仍嫌過重
    ，乃依刑法第五十九條規定，對被告丙○○，減輕其刑。
二、被告甲○部分：
    按修正前後貪污治罪條例第三條均規定，無公務員身分者與
    依據法令從事公務人員，共犯貪污治罪條例之罪者，依本條
    例處斷。該條規定為刑法第三十一條第一項特別規定。被告
    甲○雖非公務員，然所為係犯詐取財物，因被告甲○與公務
    員丙○○係為同一詐領財物目的，而共同實施貪污治罪條例
    之利用職務詐領財物犯罪，本件並非被告甲○自行繼續進行
    其原來之詐取財物行為，公務員丙○○亦非單純之介入，亦
    即被告甲○、丙○○，係朝向同目標，共向市府詐取補償費
    ，渠等應係犯罪實施之「聚合犯」。是被告丙○○所為，既
    係犯八十一年七月十七日修正後貪污治罪條例第五條第一項
    第二款利用職務詐領財物罪，而應依上開修正後貪污治罪條
    例第五條第一項第二款規定處斷。則被告甲○所為，亦係犯
    八十一年七月十七日修正後貪污治罪條例第五條第一項第二
    款利用職務詐領財物罪。
丁、原審認被告丙○○、甲○罪證明確，因予論罪科刑，固非無
    見。惟(一)原判決認被告丙○○與甲○所為，均係犯修正前貪
    污治罪條例第六條第三款對於主管事物圖利罪，依前說明，
    顯有不當。又被告甲○所詐取金額二百七十三萬九千四百二
    十元。其中八十四萬五千八百五十六元遷移費，係被告甲○
    依規定可得領取，該遷移費，自應從被告所領取補償費中扣
    除，故而本件僅有一百八十九萬三千五百六十四元補償金，
    係被告甲○不法所得。原判決認被告甲○不法所得，為二百
    七十三萬九千四百二十元，自有未洽。(二)按刑法第二十八條
    所謂共同正犯，係指二以上行為人，基於共同犯意聯絡，共
    同分擔實行犯罪行為者而言。再按共犯於學理上，有任意共
    犯與必要共犯，前者指一般原得由一人單獨完成犯罪，而由
    二人以上共同實施情形，當然有刑法總則共犯規定適用；後
    者係指須有二人以上參與實施始能成立犯罪而言，且「必要
    共犯」依犯罪性質，尚可分為二人以上朝同一目標，共同參
    與犯罪實施之「聚合犯」，及二人以上行為人彼此相互對立
    意思經合致，而成立犯罪之「對向犯」，然「對向犯」因行
    為人各有其目的，各就其行為負責，彼此間無犯意聯絡，自
    無刑法第二十八條共同正犯適用餘地（最高法院八十一年臺
    非字第二三三號判例參照）。被告甲○、丙○○，係朝向同
    目標，共向市府詐取補償費，渠等應係犯罪實施之「聚合犯
    」，自難對被告甲○與丙○○，律以貪污治罪條例彼此犯意
    對立之圖利罪，原判決於變更起訴法條後，竟認被告甲○係
    共犯圖利罪，顯有未當。(三)原判決就被告丙○○，於第二次
    查估時，在職務上所掌公文書為不實登載，未論以刑法第二
    百十三條規定公務員職務登載不實罪，亦有疏漏。被告丙○
    ○、甲○上訴意旨，均否認犯罪，指摘原判決不當，固無足
    取。惟原判決關於二人部分既有可議，即屬無可維持，自應
    由本院將原判決關於被告丙○○、甲○部分，均撤銷之。爰
    審酌被告丙○○、甲○素行、犯罪動機、目的、手段、所生
    危害及二人犯後態度等一切情狀，分別量處如主文第二、三
    項所示之刑，暨依八十一年修正後貪污治罪條例第十六條及
    刑法第三十七條第二項規定，對被告丙○○及甲○宣告如主
    文第二項、第三項所示褫奪公權，以資懲儆。至被告丙○○
    與甲○，共同向嘉義市政府所詐取一百八十九萬三千五百六
    十四元補償金，依八十年修正後貪污治罪條例第九條第一項
    規定，所得財物應予追繳，並發還嘉義市政府，如全部或一
    部無法追繳時，應以其財產抵償之，併諭知如主文所示。本
    件偽造中油公司出租證明及偽刻「中國石油股份有限公司台
    灣營業總處嘉義營業處處長劉哲夫」公印文一枚及公印一顆
    。依刑法第二百十九條規定，雖不問屬於犯人與否，均應沒
    收之。然上開偽造文書、印文及印章，係同案林柏全所偽造
    ，而非被告丙○○、甲○所偽造，已如前述。又被告丙○○
    、甲○二人，復與同案林柏全無犯意聯絡及行為分擔之共犯
    關係。依沒收採共犯連帶說（司法院院字第二○二四號解釋
    參照）。上開偽造文書、印文及印章，既非被告丙○○與甲
    ○，與同案林柏全共犯所用或所得之物，自無法於被告丙○
    ○及甲○所宣告罪名項下，併予宣告沒收，併此敘明。
據上論斷，應依刑事訴訟法第三百六十九第一項前段、第三百六
十四條、第三百條、第二百九十九條第一項前段，八十一年七月
十七日修正後貪污治罪條例第二條、第三條、第五條第一項第二
款、第九條第一項、第十六條，刑法第二條第一項但書、第十一
條前段、第二十八條、第二百十三條、第五十五條、第五十九條
、第三十七條第二項，判決如主文。
本案經檢察官江守權到庭執行職務。
中　　華　　民　　國　　94  　年　　10　　月　　26　　日
            刑事第一庭審判長法官　黃　崑　宗
                            法官　田　平　安
                            法官　蔡　長　林
以上正本證明與原本無異。
如不服本判決，應於收受本判決後十日內向本院提出上訴書狀。
其未敘述上訴理由者並得於提起上訴後十日內向本院補提理由書
狀（均須按他造當事人之人數附繕本）「切勿逕送上級法院」。
　　　　　　　　　　　　　書記官　李　培　薇
中　　華　　民　　國　　94  　年　　10　　月　　27　　日
附錄本案論罪科刑法條全文：
八十一年七月十七日修正前戡亂時期貪污治罪條例第五條：
  有左列行為之一者，處無期徒刑或七年以上有期徒刑，得併科
五萬元以下罰金。第二款利用職務上之機會、詐取財物者。
現行貪污治罪條例第五條第一項：
  有下列行為之一者，處七年以上有期徒刑，得併科新台幣二百
萬元以下罰金：第二款利用職務上之機會，詐取財物者。
刑法第二百十三條：
公務員明知為不實之事項，而登載於職務上所掌之公文書，足以
生損害於公眾或他人者，處一年以上七年以下有期徒刑。
附表一：
┌──┬─────────┬──────┬──────────┐
│編號│  地  段  地  號  │面積（公頃）│    徵收前所有人    │
├──┼─────────┼──────┼──────────┤
│ 01 │嘉義市○○段523-2 │  0.0003    │中國石油股份有限公司│
├──┼─────────┼──────┼──────────┤
│ 02 │嘉義市○○段525-1 │  0.2448    │      同    上      │
├──┼─────────┼──────┼──────────┤
│ 03 │嘉義市○○段525-3 │  0.0846    │      同    上      │
├──┼─────────┼──────┼──────────┤
│ 04 │嘉義市○○段525-4 │  0.2041    │      同    上      │
├──┼─────────┼──────┼──────────┤
│ 05 │嘉義市○○段525-6 │  0.0003    │      同    上      │
├──┼─────────┼──────┼──────────┤
│ 06 │嘉義市○○段529-2 │  0.2380    │      同    上      │
├──┼─────────┼──────┼──────────┤
│ 07 │嘉義市○○段529-3 │  0.3391    │      同    上      │
└──┴─────────┴──────┴──────────┘
  總計一‧一一一二公頃
附表二：（第二次農作物調查估價表）
1.臨時租用七筆土地面積：一‧一一一二公頃。
2.實際搶種面積：0.9612公頃（即租用面積扣除魚池面積0.1500公頃，
  計算式：1.1112-0.1500＝0.9612）。
3.搶種花卉估價：
┌────┬────────┬─────┬───────┬──┐
│花卉名稱│種植面積（公頃）│株數（棵）│金額（新台幣）│單價│
├────┼────────┼─────┼───────┼──┤
│夜來香  │  0.3204        │  16,020  │  704,880元   │44元│
├────┼────────┼─────┼───────┼──┤
│滿天星  │  0.1602        │   8,010  │  352,440元   │44元│
├────┼────────┼─────┼───────┼──┤
│菊  花  │  0.4806        │  24,030  │1,682,100元   │70元│
├────┴────────┴─────┴───────┴──┤
│總計二，七三九，四二○元                                    │
└──────────────────────────────┘
 附表三：本案事實經過時間表
┌┬────────────────────────────────┐
├┤ 80.05.15嘉義市政府公告地上物徵收補償清冊（見一審卷第一六六頁） │
││                                                                │
├┤ 76年底中油因系爭七筆土地即將被徵收，而林柏全解約。             │
││（然解約後，林伯全與吳希典，仍在系爭七筆土地，共同種植水稻）    │
││（78年間，嘉義市政府，發放系爭土地徵收補償金給中油公司）        │
││                                                                │
├┤ 78年底吳希典收割水稻以後，即未再行種植作物。                   │
││                                                                │
├┤ 80.01.09甲○透過吳希典，與林伯全訂約（契約書，見一審卷第七頁） │
││                                                                │
├┤ 80.02.中旬，甲○種植花卉完成                                   │
││                                                                │
├┤ 80.02.26張國鎮、丙○○第一次查估（查估表，見一審卷第十頁）     │
││ (1)因在場人士要求，故於查估清冊上，記載土地使用為甲○、吳希典、 │
││   林柏全三人。                                                 │
││ (2)查估清冊上記載所植花卉為新植。                               │
├┤ 80.03.08（即首次查估後十日許）甲○透過市議員，初次找丙○○關說 │
││                                                                │
├┤ 80.04，甲○攜帶「其與林伯全」所訂租賃契約，找張國鎮股長。      │
││                                                                │
├┤ 80.05.06林伯全偽造中油出租系爭土地證明書。                     │
││                                                                │
├┤ 80.05.09第二次查估（查估表，見一審卷第十一頁）。               │
├┤ 80.05.15嘉義市政府公告地上物徵收補償清冊（見一審卷第一六六頁） │
││ (2)查估清冊，未記載所植花卉為新植。                             │
││ (其間黃過透過市議員，又再找丙○○，關說二至三次)               │
││                                                                │
├┤ 80.05.15嘉義市政府公告地上物徵收補償清冊（見一審卷第一六六頁） │
││                                                                │
├┤ 80.06.26前甲○獨自一人領訖補償金。                             │
││                                                                │
├┤ 80.07.29林伯全於調查站偵訊時，供述甲○領錢後，即未管理花卉。   │
└┴────────────────────────────────┘
